【裁判字號】    95,訴,725
【裁判日期】    970222
【裁判案由】    分配表異議之訴
【裁判全文】
臺灣嘉義地方法院民事判決              95年度訴字第725號
原      告  乙○○
訴訟代理人  張巧妍律師
被      告  庚○○
            甲○○
            己○○
            丁○○○○○○
            戊○○
            丙○○
共      同
訴訟代理人  黃裕中律師
上列當事人間分配表異議之訴事件，本院於民國97年1月31日言
詞辯論終結，判決如下：
    主  文
原告之訴駁回。
訴訟費用由原告負擔。
    事實及理由
壹、程序方面：
    按訴狀送達後，原告不得將原訴變更或追加他訴，但請求之
    基礎事實同一者，不在此限，民事訴訟法第255條第1項第2
    款定有明文。所謂請求之基礎事實同一，係指變更或追加之
    訴與原訴之原因事實，有其社會事實上之共通性及關聯性，
    而就原請求所主張之事實及證據資料，於變更之訴得加以利
    用，且無害於他造當事人程序權之保障，俾符訴訟經濟者稱
    之。本件原告起訴時聲明：鈞院93年度執字第3805號強制執
    行事件，民國95年11月15日所製作之分配表，其中【表1】
    之次序1、2、4、5、6，應更改分配方式如起訴狀附表(一)所
    示；其中【表2】次序10至12、15至22，應更改分配方式如
    起訴狀附表(二)所示；其中【表3】應分配予財政部國稅局之
    新台幣（下同）43,512元、嘉義縣民雄鄉農會739元、239元
    、1,764元，及次序1至8，應更改其分配方式如起訴狀附表
    三所示。嗣訴狀送達後，原告變更聲明為：鈞院93年度執字
    第3805號強制執行事件，95年11月14日所製作之分配表，其
    中【表1】次序1、2所列之分配金額變更為0；次序4至6所列
    分配金額依序變更為70,063元、27,754元、167,168元；應
    增加發還債務人即原告2,621,427元；其中【表2】所列分配
    金額，應增加分配予嘉義縣民雄鄉農會執行費37,693元及35
    ,606 元，及該表之次序10至12所列分配金額依序變更為1,6
    64,158元、659,233元、3,970,634元，次序13至22所列之分
    配金額均變更為0；其中【表3】(一)應增加分配與嘉義縣稅捐
    稽徵處44,390元、財政部國稅局43,512元、嘉義縣民雄鄉農
    會739元、293元、1,764元，及該表之次序1至8所列分配金
    額依序變更為2,290元、2,786元、31,331元、75,269元、2,
    683元、51,331元、36,767元、6,845元。經核其請求之基礎
    事實同一，揆諸前開條文規定，應予准許，先予敘明。
貳、原告起訴主張：
一、緣債務人何萬宗、何來主為擔保同一債權，分別提供何萬宗
    所有如附表1所示建物、電梯及何來主所有如附表2所示土地
    ，共同設定抵押權予訴外人嘉義縣民雄鄉農會（下稱民雄鄉
    農會），業經鈞院93年度執字第3805號執行事件，將前開二
    筆不動產查封、拍賣，並製作分配表在案。嗣於95年11月14
    日鈞院所製作之分配表中，將抵押債務人何來主所有附表2
    所示土地賣得價金4,460,000元，先分配予抵押權人民雄農
    會，如95年11月14日所製作之分配表表1所示，再就不足清
    償抵押債權部份，以何萬來所有附表1所示建物賣得價金抵
    償，如95年11月14日所製作之分配表表2所示，先予敘明。
二、按為同一債權之擔保，於數不動產上設定抵押權，而未限定
    各個不動產所負擔之金額者，抵押權人得就各個不動產賣得
    之價金，受債權全部或一部之清償。民法第875條定有明文
    ，是共同抵押之抵押權人就何一抵押物賣得之價金，受債權
    全部或一部之清償，除受強制執行法第96條規定之限制外，
    有自由選擇之權（最高法院75年台上字第1215號判決意旨參
    照）。依上揭判決意旨，共同抵押權人民雄鄉農會就何一抵
    押標的物以清償抵押債權，自有選擇之權，且民雄鄉農會曾
    向原告表示，同意先就附表1所示建物賣得之價金先清償債
    權，不足部分再由附表2所示土地取償，然鈞院執行處於前
    開執行程序中，未通知共同抵押權人民雄鄉農會到場表示選
    擇何一抵押物優先清償，逕予製作如前述分配表表1、表2，
    順序顛倒導致抵押債務人何來主所有附表2所示建物所賣得
    之價金，經足額清償抵押債權後，已無剩餘之財產，而原告
    為抵押債務人何來主之繼承人，致使原告所應繼承之財產減
    少。倘民雄鄉農會行使選擇權，先由附表1所示建物清償，
    再由附表2所示土地取償，則共同抵押權人就抵押債務人何
    來主之抵押債權應僅剩264,985元，逾此部分之抵押債權已
    因先選擇附表1建物受償而消滅，然前開分配表因順序錯誤
    而表列共同抵押權人先就附表2土地受償，使其抵押債權達
    2,862,950元，二者差2,597,965元，故民雄鄉農會既允諾原
    告，且於本件訴訟中業於96年3月12日以書面表明願按鈞院
    93年度執字第3805號強制執行事件95年7月17日之分配表而
    為分配，則鈞院95年11月14日製作分配表所造成二者金額之
    落差，可認為係抵押債權消滅之原因，而得為異議之事由，
    原告爰依前揭法條規定，提起分配表異議之訴。
三、對被告抗辯所為之陳述：
  (一)按債權人或債務人對於分配表所載各債權人之債權或分配金
    額有不同意者，應於分配期日一日前，向執行法院提出書狀
    ，聲明異議；執行法院對於前條之異議認為正當，而到場之
    債務人及有利害關係之他債權人不為反對之陳述或同意者，
    應即更正分配表而為分配；依前條第一項更正之分配表，應
    送達於未到場之債務人及有利害關係之他債權人.... 債務
    人及債權人有為反對陳述者，應通知聲明異議人；異議未終
    結者，為異議之債權人或債務人，得向執行法院對為反對陳
    述之債權人或債務人提起分配表異議之訴，強制執行法第39
    條第1項、第40條第1項、第40條之1、第41條第1項，分別定
    有明文（最高法院86年度台上字第3477號參照）。查本件強
    制執行事件於95年11月14日之分配表，原告以價金分配順序
    有誤，聲明異議，鈞院執行處乃以95年12月8日嘉院龍民93
    執弘字第3805號通知原告應於10內對為反對陳述之債權人或
    債務人提起訴訟，原告因此於10內對被告提起分配表異議之
    訴，於法應無不合。再者民雄鄉農會選擇先就附表1建物先
    受清償，則民雄農會對原告之2,597,965元抵押債權消滅，
    此部分亦可認為抵押債權消滅之原因，而得為異議之事由。
  (二)共同抵押權人得就何一抵押標的物優先取償，有選擇之權，
    已如上所述，然此權利法律既未明文限制行使之期間，則於
    共同抵押權人於執行程序終結前應均得為之。則本件抵押權
    人民雄鄉農會對於鈞院民事執行處95年7月23日及95年11月
    15日所製作之分配表均未聲明異議，且於96年3月12日具狀
    表示其同意原告起訴之主張，則民雄鄉農會確已同意並行使
    選擇權，先就附表1建物所賣得價金受清償，不足部分方由
    附表2土地所賣得價金受清償。
四、並聲明：鈞院93年度執字第3805號強制執行事件，95年11月
    14日所製作之分配表，其中【表1】次序1、2所列之分配金
    額變更為0；次序4至6所列分配金額依序變更為70,063元、
    27,754元、167,168元；應增加發還債務人即原告2,621,427
    元；其中【表2】所列分配金額，應增加分配予嘉義縣民雄
    鄉農會執行費37,693元及35,606元，及該表之次序10至12
    所列分配金額依序變更為1,6 64,158元、659,233元、3,970
    ,634 元，次序13至22所列之分配金額均變更為0；其中【表
    3】(一)應增加分配與嘉義縣稅捐稽徵處44,390元、財政部國
    稅局43,512元、嘉義縣民雄鄉農會739元、293元、1,764元
    ，及該表之次序1至8所列分配金額依序變更為2,290元、2,7
    86元、31,331元、75,269元、2, 683元、51,331元、36,767
    元、6,845元(二)訴訟費用由被告負擔。
、被告則以：
一、按分配表異議之訴，應符合債權人或債務人對於分配表所載
    之各債權人之債權存否或所分配之金額有所爭執之法定要件
    ，而所謂分配金額，指各債權人依其債權數額及分配次序計
    算所得之金額而言，故提起分配表異議之訴要件，必須債權
    人或債務人對於分配表上所記載之債權存否、範圍及分配金
    額之計算及分配次序不服者，經於分配期日一日前，向執行
    法院以書狀提出異議，方得對反對陳述之他債權人提起之（
    最高法院93年台上1383判決意旨參照）。查本件原告之訴，
    無非以抵押權人民雄鄉農會之抵押債權應就附表2所示不動
    產抑或附表1所示不動產之拍定款優先受償，足見原告非對
    參與分配各債權人之債權存否、範圍、分配金額之計算及分
    配之次序不服，僅係針對共同抵押權之不動產，何者應優先
    清償抵押債權，則依前揭最高法院判決意旨，原告之訴顯與
    分配表異議之訴之法定要件不合。
二、再者，共同抵押權人對於共同抵押物取償雖有選擇之權，但
    其行使之時點應限縮解釋，即依強制執行法第39條第1項規
    定，於分配表做成後，分配期日一日前聲明異議，是抵押權
    人就分配表上共同抵押品所負擔之清償金額認為與其所欲行
    使之選擇權有出入時，應自本件分配表做成日95年11月14日
    起至分配期日前一日95年12月19日止，行使選擇權而提出聲
    明異議，蓋因抵押權人行使選擇權將必影響到分配表之順序
    及金額，法院勢必更正分配表，如此勢將強制執行法第39條
    第1項規定形同具文，故在強制執行程序中，抵押權人就共
    同抵押物取償選擇權之行使期間，應限縮於分配表異議期間
    內，始得使分配表不會恣意變動，以達到程序安定並保障其
    他參與分配債權人之目的。是以，原告主張民雄鄉農會行使
    選擇權之時點不受限制，尚有未合。
三、本件抵押權人民雄鄉農會對鈞院執行處95年11月14日分配表
    並未表示異議，足見其亦未如原告所主張需先由債務人何萬
    宗之抵押建物賣價金受償，不足部分由債務人何來主之抵押
    土地受償之情形，否則抵押權人嘉義縣民雄鄉農會應於收受
    分配表後聲明異議。並聲明：原告之訴駁回。
肆、本件依民事訴訟法第270條之1第1項第3款規定，整理並協議
    兩造不爭執事項暨簡化爭點為：
一、兩造不爭執之事項
  (一)本院93年度執字第3805號強制執行事件，將所查封如附表1
    所示債務人何萬宗所所有之嘉義縣民雄鄉○○段565號建物
    及電梯；如附表2所示債務人何來主所有之嘉義縣民雄鄉○
    ○段689之11號土地拍賣。其中對訴外人民雄鄉農會之抵押
    債務，係由債務人何萬宗及何來主提供上開建物、電梯及土
    地作為擔保，本院並於95年7月17日、95年11月14日分別製
    作分配表。
  (二)本院93年度執字第3805號強制執行事件，於95年11月14日製
    作之分配表，除原告即債務人於95年12月5日聲明異議外，
    全部債權人（含執行聲請人及參與分配債權人）均未於95年
    12月20日分配期日前對該分配表聲明異議。
  (三)原告聲明異議後，經本院通知各債權人，被告庚○○、甲○
    ○、己○○、陳秋槿、戊○○及丙○○等六人表示反對之意
    。
  (四)嗣於本件訴訟中，抵押權人嘉義縣民雄鄉農會於96年3月12
    日以書面表明願按本院93年度執字第3805號強制執行事件95
    年7月17日之分配表而為分配。
二、經兩造協議簡化之爭點
  (一)原告（債務人何來主之繼承人）以民雄鄉農會對於執行處95
    年7月17日製作之分配表未聲明異議，視同行使選擇權，應
    優先就何萬宗提供之抵押建物受償，不足部分就何來主提供
    之抵押土地受償，即發生何來主之2,597,965元抵押債權消
    滅，而提起分配表異議之訴，是否符合強制執行法第39條、
    第41條第2項之要件？
  (二)抵押權人就共同抵押物取償選擇權行使之期間，是否有所限
    制？
  (三)抵押權人民雄鄉農會對於95年7月17日的分配表未聲明異議
    ，對於原告就95年11月14日的分配表聲明異議，亦未為反對
    之表示，是否均明示默示選擇先由債務人何萬宗所有抵押建
    物賣得之價金，先受清償？
伍、本院得心證之理由：
一、按債務人對於有執行名義而參與分配之債權人為異議者，僅
    得以第14條規定之事由，提起分配表異議之訴；又執行名義
    成立後，如有消滅或妨礙債權人請求之事由發生，債務人得
    於強制執行程序終結前，向執行法院對債權人提起異議之訴
    。強制執行法第41條第2項、第14條第1項，分別規定甚明。
    而強制執行法第14條所謂有「消滅」債權人請求之事由，係
    指足以使執行名義之請求權及執行力消滅之原因事實，如清
    償、提存、抵銷、免除、混同、債權之讓與、債務之承擔、
    解除條件之成就、和解契約之成立，或類此之情形，始足當
    之。至所稱「妨礙」債權人請求之事由，則係指使依執行名
    義所命之給付，罹於不能行使之障礙而言，此有最高法院88
    年度台上字第818號、94年度台上字第671號判決意旨可資參
    照。
二、經查，本件原告為本院93年度執字第3805號強制執行事件債
    務人何來主之繼承人，揆諸前揭法條規定，其對前開強制執
    行事件95年11月14日製作之分配表提起異議之訴之事由，應
    僅以強制執行法第14條所規定之事由為限，方屬合法。然經
    本院闡明後，原告雖主張民雄鄉農會對於執行處95年7月17
    日製作之分配表未聲明異議，視同已行使選擇權，自應優先
    就債務人何萬宗提供之抵押建物受償，不足部分才就債務人
    何來主提供之抵押土地受償，因此，民雄鄉農會就債務人何
    來主之2,597,965元抵押債權業已消滅等語。惟查，強制執
    行法第14條所謂有「消滅」債權人請求之事由，係指足以使
    執行名義之請求權及執行力消滅之原因事實而言，例如清償
    、提存、抵銷、免除、混同、債權之讓與、債務之承擔、解
    除條件之成就、和解契約之成立，或類此之情形，始足當之
    。基此，原告主張民雄鄉農會對於本院執行處95年7月17日
    製作之分配表未聲明異議，視同已行使選擇權一情，姑不論
    是否可採，但民雄鄉農會尚未依該分配表受分配，其對債務
    人何來主之抵押債權亦未因受清償而消滅，灼然至明，原告
    空言主張民雄鄉農會已行使選擇權而發生清債之效力云云，
    自無可採。因此，原告為債務人何來主之繼承人，其就分配
    表提起異議之訴，既非以強制執行法第14條所定有消滅或妨
    礙債權人請求之事由而提起分配表異議之訴，則其提起本件
    分配表異議之訴，即於法不符。
三、從而，原告雖主張民雄鄉農會對於本院執行處95年7月17日
    製作之分配表未表示異議，視同已行使選擇權，故就本件共
    同抵押之不動產，應先就附表1所示債務人何萬來之抵押建
    物優先清償，不足部分才由附表2所示債務人何來主之抵押
    土地為清償，且民雄鄉農會對債務人何來主之抵押債權亦發
    生消滅之效果云云，惟原告主張民雄鄉農會對於本院執行處
    95年7月17日製作之分配表未聲明異議，視同已行使選擇權
    一情，姑不論是否可採，但民雄鄉農會對債務人何來主之抵
    押債權並未因此受清償而消滅，是原告前揭主張，無足憑採
    ，故其主張應將95年11月14日之分配表更正如聲明所示，洵
    屬無據，應予駁回。
陸、本件待證事實已臻明確，兩造其餘之攻擊防禦方法及舉證，
    經本院斟酌後，認於判決結果已不生影響，爰不一一詳為論
    述。
柒、據上論結，本件原告之訴為無理由，依民事訴訟法第78條規
    定，判決如主文所示。
中    華    民    國    97    年    2     月    22    日
                  民二庭法  官  林中如
以上正本係照原本作成
如對本判決上訴須於判決送達後20日內向本院提出上訴狀
中    華    民    國    97    年    2    月    22    日
                        書記官  林柑杏
┌───────────────────────────────────────────────┐
│ 附表1（建物）︰                                                                              │
├──┬───┬──────┬────┬────┬───────────────┬───┬───┤
│ 編 │  建  │  建物門牌  │基地坐落│建築式樣│  建物面積（單位：平方公尺）  │權  利│      │
│    │      │            │        │主要建築├───┬───┬───┬───┤      │備  考│
│    │      │            │        │材 料 及│1  層 │2層   │3層   │合計  │      │      │
│ 號 │  號  │            │        │房屋層數│      │      │      │      │範  圍│      │
├──┼───┼──────┼────┼────┼───┼───┼───┼───┼───┼───┤
│001 │嘉義縣│嘉義縣民雄鄉│嘉義縣民│住商用，│103.24│88.81 │88.81 │280.86│全部  │何萬宗│
│    │民雄鄉│西安村16鄰安│雄鄉中樂│鋼筋混凝│      │      │      │      │      │所有  │
│    │中樂段│和路80號    │段689之 │土造3層 │      │      │      │      │      │      │
│    │565建 │            │11地號  │        │      │      │      │      │      │      │
└──┴───┴──────┴────┴────┴───┴───┴───┴───┴───┴───┘
┌───────────────────────────────────────────────┐
│ 附表2：                                                                                      │
├──┬──────────────────┬─┬────────────┬────┬─────┤
│ 編 │土地坐落                            │地│    面            積    │        │          │
│    ├───┬────┬────┬────┤  ├──┬──┬──────┤權利範圍│備   考   │
│ 號 │縣  市│鄉鎮市區○  段    │地  號  │目│公頃│公畝│  平方公尺  │        │          │
├──┼───┼────┼────┼────┼─┼──┼──┼──────┼────┼─────┤
│001 │嘉義縣│民雄鄉  ○○○段  │689之11 │建│    │1   │84.00       │全部    │何來主所有│
└──┴───┴────┴────┴────┴─┴──┴──┴──────┴────┴─────┘


司法院資訊處製作；財團法人民間司法改革基金會備份。
